【裁判字號】    94,自,201
【裁判日期】    980831
【裁判案由】    妨害名譽
【裁判全文】
臺灣臺北地方法院刑事判決               94年度自字第201號
自    訴    人
即 反 訴 被 告  乙○○
自 訴代理人即
反訴選任辯護人  陳岳瑜律師
                廖世昌律師
被          告  甲○
選 任 辯 護 人  呂榮海律師
被          告
即  反  訴  人  丙○○
上列被告等因妨害名譽案件，經自訴人提起自訴及被告丙○○提
起反訴，本院判決如下：
    主  文
丙○○、甲○、乙○○均無罪。
    理  由
壹、本訴部分：
一、自訴意旨略以：被告丙○○、甲○二人既知於追查貪污弊案
    時，任何指述與弊案有牽連者，將使其人在社會之人格及聲
    譽受到嚴重詆毀。而被告二人竟在毫無查證之情形下，於民
    國九十四年十一月十三日（九十四年十一月十四日日重播）
    之TVBS台2100全民開講節目中，在位在台北之錄影棚內，一
    搭一唱相互附和陳稱下述言論：
(一)、被告丙○○部分：可能有一件，喔，如果目前追下去的話，
    可能整個，整個... 台灣政壇就要整個毀掉了，本來就是台
    灣有史以來最大的貪污舞弊案件，也是最龐大的貪污共犯結
    構與集團，目前剛才友驊與甲○提到的基本上都是陳哲男，
    但是這邊啊，我們本來只知道說是乙○○的主政時代，但是
    一直沒有很明確的證據指向謝長延，今天發現有一筆新台幣
    （下同）八百萬的金額，今天報紙上也有寫一篇，就直指向
    乙○○院長，這筆錢是2003.3.10日由高雄市調處發現的，
    這筆錢跟友驊提到的狀況是一樣的在洗錢，是透過國內的基
    金會來洗錢。當時專案小組在追查這些蛛絲馬跡時，準備要
    去搜索「高雄都會發展聯誼會」（下稱都發會），上頭不准
    ，之後，無正當理由，要檢調專案小組上簽呈再搜索，准許
    的時間為十天，讓龐大的金額都藏在都發會中，但其中有一
    單筆的八百萬的金額部分，從哪裡來，到哪裡去，當檢調要
    去查帳冊時，帳冊已由謝院長助理交還給謝院長，但是銀行
    帳冊全部保留住。檢調在高雄市調處的部分被押了十幾天，
    到了高雄地方法院檢察署時，這個案子被吃掉，我現在要求
    調帳冊時，高雄地方法院說調不到，我就跟高雄法院開玩笑
    調不到的問題，但是銀行中帳冊已保留住了，你只要把這帳
    冊調出，這筆八百萬部分，從哪裡來，是否為高捷的回扣，
    是否到謝院長口袋裡，清清楚楚，因為這個部分都必須要負
    責的。這筆錢，我們呼籲地方法院也好，檢察署也好，市調
    處也好，都不要再吃案了，整個帳冊清清楚楚，只要把這筆
    錢從哪裡來，哪裡去，跟全國老百姓交代得清清楚楚，這個
    弊案是否會發展到謝院長，一清二楚？我們會靜待這件事的
    發展。
(二)、被告甲○部分：包含阿貴講的這個事情，乙○○為什麼這
    六年來在高雄安然無事，兩個人在幫他，兩個人在幫他押東
    西，一個是市調處處長柯尊仁，第二個是高雄地檢署檢察長
    朱楠，所以謝院長做了院長，柯就升調查局主秘，朱楠高升
    法務部次長，兩個人都高升了，其實這件事在高雄早有所聞
    ，一個在市調處被柯尊仁壓了，地檢署檢察長的朱楠吃了！
    明天我會在司法委員會中，我要直接問。被告甲○更於九
    十四年十一月十七日在TVBS台2100全民開講節目中稱：謝院
    長打電話給我，這是一個多月前的事，要想爆料的話，我早
    就做了！何必等到現在？若非他自己先在立法院爆料他已和
    我通過電話，我也不會告訴記者通話的內容。有關『皇帝娘
    』的說法，確實是謝院長說的...。以及於媒體前散播不實
    內容：「曾就高捷弊案和謝揆通過兩次電話，堅信謝揆背後
    還有更高層級的黑手，第一次與謝長延通電話時，謝長延曾
    經告訴我，你追查的方向是正確的，只要繼續查，這個案子
    很快就會破了，但是你要記得不要打到『皇帝娘』、如果查
    到『皇帝娘』案子就查不下去了。... 」等語，因認被告二
    人涉犯刑法第三百一十條第一項之誹謗罪嫌。
二、按犯罪事實應依證據認定之，無證據不得認定犯罪事實；又
    不能證明被告犯罪者，應諭知無罪之判決，刑事訴訟法第一
    百五十四條第二項、第三百零一條第一項分別定有明文。次
    按刑法誹謗罪係以意圖散布於眾，而指摘或傳述足以毀損他
    人名譽之事，為其成立要件。行為人所指摘或傳述之事，必
    須具有足以損害被指述人名譽之具體事件內容，始有誹謗行
    為可言。而行為人所指摘或傳述之事是否「足以毀損他人名
    譽」，應就被指述人之個人條件以及指摘或傳述內容，以一
    般人之社會通念為客觀之判斷。須行為人所指摘或傳述之具
    體事實，足以使被指述人在社會上所保有之人格及聲譽地位
    ，因行為人之惡害性指摘或傳述，使之有受貶損之危險性或
    可能性方屬之。惟名譽究有無毀損，非單依被害人主觀上之
    感情決定之，實應依社會客觀之評價，對其人之真實價值是
    否已受貶損而決定之。
三、再者，言論自由為人民之基本權利，憲法第十一條有明文保
    障，國家應給予最大限度之維護，俾其實現自我、溝通意見
    、追求真理及監督各種政治或社會活動之功能得以發揮。惟
    為兼顧對個人名譽、隱私及公共利益之保護，法律尚非不得
    對言論自由依其傳播方式為合理之限制。刑法第三百十條第
    一項及第二項針對以言詞或文字、圖畫而誹謗他人名譽者之
    誹謗罪規定，係為保護個人法益而設，以防止妨礙他人之自
    由權利，符合憲法第二十三條規定之意旨。至同條第三項前
    段以對誹謗之事，能證明其為真實者不罰之規定，則係針對
    言論內容與事實相符者之保障，並藉以限定刑罰權之範圍，
    非謂指摘或傳述誹謗事項之行為人，必須自行證明其言論內
    容確屬真實，始能免於刑責。惟行為人雖不能證明言論內容
    為真實，但依其所提證據資料，認為行為人有相當理由確信
    其為真實者，即不能以誹謗罪之刑責相繩，亦不得以此項規
    定而免除檢察官或自訴人於訴訟程序中，依法應負行為人故
    意毀損他人名譽之舉證責任，或法院發現其為真實之義務。
    。又刑法第三百十一條規定：「以善意發表言論，而有左列
    情形之一者，不罰：一、因自衛、自辯或保護合法之利益者
    。二、公務員因職務而報告者。三、對於可受公評之事，而
    為適當之評論者。四、對於中央及地方之會議或法院或公眾
    集會之記事，而為適當之載述者。」，係法律就誹謗罪特設
    之阻卻違法事由，目的即在維護善意發表意見之自由，亦不
    生牴觸憲法問題，此有司法院大法官會議釋字第五０九號解
    釋文及解釋理由書可參。是以，行為人所為言論，是否有前
    述免責事由存在，應依下述各點衡量之：
(一)、行為人就其發表非涉及私德而與公共利益有關之言論所憑之
    證據資料，至少應有相當理由確信其為真實，即主觀上應有
    確信「所指摘或傳述之事為真實」之認識，倘行為人主觀上
    無對其「所指摘或傳述之事為不實」之認識，即不成立誹謗
    罪。惟若無相當理由確信為真實，僅憑一己之見逕予杜撰、
    揣測、誇大，甚或以情緒化之謾罵字眼，在公共場合為不實
    之陳述，達於誹謗他人名譽之程度，即非不得以誹謗罪相繩
    。此與美國於憲法上所發展出的「實質惡意原則（或稱真正
    惡意原則，actual malice）」，大致相當。而所謂「真正
    惡意原則」係指發表言論者於發表言論時明知所言非真實，
    或因過於輕率疏忽而未探究所言是否為真實，則此種不實內
    容之言論即須受法律制裁。準此，是否成立誹謗罪，首須探
    究者即為行為人主觀上究有無相當理由確信其所指摘或傳述
    之事為真實之誹謗故意。
(二)、「言論」在學理上可分為「事實陳述」及「意見表達」二者
    。「事實陳述」始有真實與否之問題，「意見表達」或對於
    事物之「評論」，因屬個人主觀評價之表現，即無所謂真實
    與否可言。而自刑法第三百十條第一項規定：「意圖散布於
    眾，而指摘或傳述足以毀損他人名譽之事者，為誹謗罪」、
    第三項前段規定：「對於所誹謗之事，能證明其為真實者，
    不罰。」等文義觀之，所謂得證明為真實者，唯有「事實」
    。據此可徵，我國刑法第三百十條之誹謗罪所規範者，僅為
    「事實陳述」，不包括針對特定事項，依個人價值判斷所提
    出之主觀意見、評論或批判，此種意見表達應屬同法第三百
    十一條第三款所定之免責事項，亦即所謂「合理評論原則」
    之範疇。是就可受公評之事項，縱批評內容用詞遣字尖酸刻
    薄，足令被批評者感到不快或影響其名譽，亦應認受憲法之
    保障，不能以誹謗罪相繩，蓋維護言論自由俾以促進政治民
    主及社會健全發展，與個人名譽可能遭受之損失兩相權衡，
    顯有較高之價值。易言之，憲法對於「事實陳述」之言論，
    係透過「實質惡意原則」予以保障，對於「意見表達」之言
    論，則透過「合理評論原則」，亦即「以善意發表言論，對
    於可受公評之事為適當評論」之誹謗罪阻卻違法事由，賦與
    絕對保障。
(三)、又刑法第三百十一條所謂「善意」之認定，倘涉及之對象係
    公眾人物，因公眾人物較諸一般人更容易接近大眾傳播媒體
    ，自可利用媒體為其所作所為進行辯護，是以其就公共事務
    之辯論，實處於較為有利之地位，則人民對公眾人物所為有
    關公共事務之批評，自應嚴格認定其是否確非出於善意。至
    「可受公評之事」，則指與公眾利益有密切關係之公共事務
    而言。故行為人所製作有關可受公評之事之文宣內容或公開
    發表之意見，縱嫌聳動或誇張，然其目的不外係為喚起一般
    民眾注意，藉此增加一般民眾對於公共事務之瞭解程度。因
    此，表意人就該等事務，對於具體事實有合理之懷疑或推理
    ，而依其個人主觀之價值判斷，公平合理提出主觀之評論意
    見，且非以損害他人名譽為唯一之目的者，不問其評論之事
    實是否真實，即可推定表意人係出於善意，避免人民因恐有
    侵害名譽之虞，無法暢所欲言或提供一般民眾亟欲瞭解或參
    與之相關資訊，難收發揮監督公務員或公眾人物之效。
四、自訴意旨認被告二人涉有妨害名譽之罪嫌，係以九十四年十
    一月十三日、同年月十七日TVBS台2100全民開講節目之錄影
    光碟及譯文、網路新聞影本數則為其主要論據，而被告二人
    對於前開證據之證據能力均不爭執，自得作為本案之證據。
    訊據被告二人固承認有於前揭時間，在上述電視節目及平面
    媒體發表自證一至自證三所載內容之事實，惟均堅詞否認有
    何誹謗犯行，被告丙○○辯稱：錢流到都發會這部分已經都
    證實了，總金額是二千零六十三萬元，這個錢是沒有辦法分
    割的，當時有調查局的人員跟我說調查都發會的案子被壓下
    來，我有問過很多人，這些事情都已經證實，有高雄地方法
    院九十七年度易字第三八號案件筆錄可以佐證，都發會會長
    徐政朝說總共有兩個帳戶，從乙○○當選市長一年多就開始
    設立，有很多人在買官等語。被告甲○則辯稱：我當時在TV
    BS電視台的發言，是接續丙○○先生的發言表達，針對朱楠
    、柯尊仁兩個人的升遷所引發的爭議，我早在立法院司法委
    員會對前法務部長陳定南提出相關質詢，而柯尊仁之後也在
    我舉發其不當收禮事件後下台，足證我前述質疑是有所本，
    且涉及國家公共利益；而乙○○在高雄市長任內涉及之相關
    弊案包括都發會等案仍在調查及審理中，至於「皇帝娘」事
    件，經由通聯紀錄可以證實我們之間確有兩次對話，乙○○
    先生確實有說查高捷案不要打到「皇帝娘」等語；其選任辯
    護人則為其辯稱：依照卷內證據可知柯尊仁確於調查員發傳
    票後，又以「辦公室調配原因」為由，命調查員電知被傳喚
    人不必到，朱楠之部分則為搜索過慢，均令人合理起疑，而
    為可受公評之事；至於「皇帝娘」一事僅涉及吳淑珍之名譽
    ，並未使自訴人之名譽受損。況由鈞院目前審理之各案可知
    「皇帝娘」係可受公評之事等語。經查：
(一)、被告丙○○於前揭時、地在TVBS台2100全民開講節目中，提
    及高雄市調處發現都發會涉及洗錢，有證據指向自訴人乙○
    ○等情，有自訴人提出之錄影光碟一片、譯文一份在卷可稽
    （本院卷一第13、25頁），被告丙○○亦供承有為上開言論
    ，此部分事實自堪認定屬實。
(二)、觀諸立法院於九十二年四月十六日召開第五屆第三會期司法
    委員會第十二次全體委員會議時，立法委員甲○質詢時請教
    高雄市調處柯尊仁處長：在一月十日發現玉皇宮有一百萬元
    的獻金流向都發會，而該會會長徐政朝等人開具感謝狀，專
    案小組認為應該約談徐政朝等人，於一月十一日簽發傳訊票
    ，請問一月十三日柯處長是否對專案小組調查員表示，你們
    是否有簽發傳票？如果還沒有簽發，就不要發，但調查員回
    答已經發了，你就通知徐政朝等四人不用前來？備詢之柯尊
    仁答稱：當時正積極辦理高雄市正、副議長賄選案，基於人
    力的調配，本處的偵訊室只有七間，所以無法... 我大概是
    對他們說，如果還沒有發通知的話，能否暫緩...。甲○再
    問：一月十四日專案小組正式約談徐政朝等四人後，隨即對
    都發會與徐政朝的辦公室及住所進行搜索，然而朱楠檢察長
    卻故意拖到一月二十二日才正式搜索，是否為了幫助乙○○
    湮滅證據？因該次會議朱楠並未列席，且當時之法務部長陳
    定南認為此為個案問題，不應回答，故此部分朱楠本人並未
    表示意見。再者，時任立法委員之丙○○亦質詢：玉皇宮獻
    金的問題，其實目前媒體所報導的一些事情都是真的，當時
    調查局的承辦人是張家民先生，在檢調單位進行搜索時，上
    面說為什麼沒有寫簽呈？當然有寫，從寫簽呈到搜索一共花
    了十天時間，等檢調單位前往搜索時，謝小姐說前兩天已經
    交還市長室了，面對這種情況，請問有沒有政治力介入？..
    . 等情，有立法院公報第九十二卷第二十三期之委員會紀錄
    一份在卷可查（本院卷一第149至150、243至244頁）；再參
    酌九十二年四月八日之聯合報刊載：扯出玉皇宮政治獻金案
    後，頻傳檢調高、基層出現扞挌的情形，例如基層檢調人員
    查出玉皇宮的政治獻金有二百八十萬元流入高雄市長乙○○
    競選後援會，接著又搜索被認為支持乙○○的都發會，當時
    傳出有「高層」要求檢調主管約制基層人員，以免槍枝走火
    ... 等語，亦有報載資料一紙附卷為憑（本院卷一第247頁
    ），是上開委員會開會內容及報載之新聞，顯示有相關事證
    足以使人質疑都發會是否涉及不法、是否係供洗錢所用、而
    此是否與自訴人有關？故被告丙○○上開言論應係有所憑據
    ，並非憑空杜撰而來。
(三)、其次，高捷弊案之公開六標部分，於九十一年間高雄市政府
    為辦理該「公開六標」之工程發包作業，由當時之市長乙○
    ○於九十一年五月間指派時任高雄市捷運局局長周禮良、前
    高雄市政府工務局局長吳孟德、前交通部主任秘書鍾善藤擔
    任評決小組委員，而張志榮係財團法人新文化基金會董事長
    ，擔任乙○○參選高雄市市長時後援會之新文化聯誼會會長
    ，陳建廷則係日安營造股份有限公司協理，於九十一年高雄
    捷運公開六標招標前，張志榮、陳建廷為使華大成公司順利
    取得上述公開六標之標案工程，便邀集鍾善藤、吳孟德在台
    北市中泰賓館見面，張志榮表示如有順利得標將向其二人答
    謝。嗣於公開六標開標前一日，陳建廷以電話請託吳孟德，
    表示其尚未取得CO2區段標底價，請吳孟德協助打探，吳孟
    德因先前已與陳建廷、張志榮等人達成協議，吳孟德即於開
    標當日，利用錄影中斷、上洗手間之機會撥打行動電話給陳
    建廷，告知陳建廷該區段底價，幫助前田-隆大公司得標，
    之後陳建廷合計轉交三千二百萬元之賄款給張志榮，張志榮
    並將其中三百萬元交給鍾善藤，另將其中二百萬元交給吳孟
    德等情，業經台灣高雄地方法院以九十六年度矚重訴字第一
    號判決鍾善騰、吳孟德、張志榮有罪在案，有該判決一份在
    卷可考（本院卷二第16至37頁）；又聯合報於九十五年七月
    二十六日刊登：高雄特偵組偵辦高捷弊案，昨天首次以被告
    身份傳喚高雄市前市長乙○○，高雄捷運公辦六標中的CR5
    標，有三千二百萬元的顧問諮詢費被當作酬金，流向「高雄
    文化基金會」前董事長張志榮處，由於張志榮曾任乙○○競
    選高雄市長後援會總會長，且高捷弊案又發生在乙○○市長
    任內，因此檢察官將乙○○列為被告，傳喚他說明乙節，有
    簡報一紙存卷供參（本院卷一第250頁）；復參酌乙○○因
    高捷相關案件，確實被列為被告，目前正由最高法院檢察署
    特別偵查組偵查中，有該署函文一張附卷可查（本院卷二第
    49頁），益見被告丙○○指稱自訴人乙○○可能涉入高捷弊
    案，並特別指出係透過基金會洗錢等語，係根據相關事證加
    以聯想質疑，並非以無中生有之虛構情節誤導大眾。
(四)、又被告丙○○於該次節目中，先指出自訴人乙○○可能捲入
    高捷弊案，是透過國內基金會在洗錢，隨後並表示：「只要
    把這帳冊調出，這筆八百萬部分，從哪裡來，是否為高捷的
    回扣，是否到謝院長口袋裡，清清楚楚」... 「這筆錢，我
    們呼籲地方法院也好，檢察署也好，市調處也好，都不要再
    吃案了，整個帳冊清清楚楚，只要把這筆錢從哪裡來，哪裡
    去，跟全國老百姓交代得清清楚楚，這個弊案是否會發展到
    謝院長，一清二楚？我們會靜待這件事的發展」等語，可知
    被告丙○○係提出呼籲，希望檢調單位能夠公正查明，並未
    逕自輕率認定自訴人乙○○業已收受相關賄款，是被告丙○
    ○應無傳述不實事實之誹謗惡意。況被告丙○○在上開節目
    所使用之字眼與傳述方式，係以疑問句、質疑或呼籲之方式
    為之，並非以肯定之語氣陳述特定之事實。其以過往存在之
    客觀事實為基礎，依其個人價值判斷提出其主觀之合理懷疑
    ，此係意見之表達、評論或批判，此種意見表達當屬「評論
    」，而非事實陳述。
(五)、被告甲○於前揭時、地在TVBS台2100全民開講節目中，提及
    自訴人乙○○擔任高雄市長任內，有柯尊仁、朱楠在幫他壓
    東西，並表示自訴人以「皇帝娘」稱呼吳淑珍等情，有自訴
    人提出之錄影光碟一片、譯文一份及報載內容一張在卷可稽
    （本院卷一第14至21頁），被告甲○亦供承有為上開言論，
    此部分事實自堪認定屬實。
(六)、被告甲○於前述該次司法委員會質詢時，就高雄市調處偵辦
    玉皇宮弊案時，當時處長柯尊仁就約談所為之指示與搜索票
    聲請之時程，對柯尊仁與時任高雄地檢署檢察長之朱楠提出
    質疑，已如前述。又自訴人係於九十四年一月二十五日被任
    命為行政院院長，柯尊仁於九十四年一月十六日調派為法務
    部調查局設計委員兼辦主任秘書業務，朱楠則於九十四年三
    月七日調任法務部常務次長等情，有行政院人事行政局95年
    10月11日局力字第0950025840號函暨所附派令二份、法務部
    95年10月23日法人字第0950040260號函暨所附派令一紙在卷
    可稽（本院卷一第204至207、209至210頁），是自訴人派任
    行政院長後不久，案外人朱楠即被派任法務部常務次長，又
    案外人柯尊仁雖於自訴人派任院長之前，即派任為調查局主
    秘，但其派任之時間與自訴人擔任院長之時間甚為相近，難
    謂自訴人當時毫無推薦影響之能力，故被告甲○所為之言論
    ，亦係本於相關根據所為之推測，並非憑空想像之杜撰之詞
    。
(七)、被告甲○確於九十四年九月三十日以其持用之0000000000號
    電話，與自訴人使用之0000000000號電話進行通話，時間長
    達210秒；復於九十四年十一月十四日以其持用之000000000
    0號電話，再與自訴人持用之前揭電話進行通話，通話時間
    為80秒等情，有通聯紀錄一份附卷為憑（本院卷一第34至35
    、52至60頁），是被告甲○陳稱九月三十日自訴人打電話給
    其乙節，即屬真實。至其等談話之內容，雖未錄音而無法窺
    知，但亦無法排除自訴人確有提到高捷弊案不要打到「皇帝
    娘」，否則就查不下去，並以「皇帝娘」暗指案外人吳淑珍
    之可能。
(八)、本案案發時自訴人擔任行政院長之職，屬眾人矚目之公眾人
    物，且其動靜觀瞻均影響人民福祉甚劇，故其行止舉措當可
    受人民之客觀評論、監督。而為維護民主社會之言論自由，
    其就他人之批評言論可能造成之主觀感情侵害，亦應有較高
    之容忍程度。又國家最高行政首長是否涉入工程弊案、與其
    友好或有關聯之基金會是否作為他人買官洗錢之管道、檢調
    機關對於自訴人相關案件有無包庇情事、自訴人對於元首夫
    人之評價稱呼等節，均屬國家重要之公共事務，並與公眾利
    益有重大密切關係，並非單純屬於個人隱私之私人事務，則
    被告二人提出之上述議題，當屬「可受公評之事」。至被告
    二人就上開議題提出之推斷、假設，係屬「意見表達」之言
    論，而非客觀事實之陳述，該等言論縱有稍嫌聳動或誇張之
    虞，然其目的係為喚起一般民眾注意，藉此增加一般民眾對
    於公共事務之關注程度。且討論上開議題之際，確實有前述
    司法調查之背景存在，故被告二人基於客觀事實提出懷疑或
    推理，並呼籲檢調單位注重此事，係依其等之主觀價值提出
    評論意見，並非以損害自訴人之名譽為其等唯一之目的。上
    開言論雖足使自訴人主觀上感到不快，仍未逾越「合理評論
    原則」之範疇，應受憲法之保障，俾以維護言論自由進而促
    進政治民主及社會健全發展，而有刑法第三百十一條第三款
    阻卻違法事由之適用。此外，復查無其他積極證據足證被告
    二人涉有自訴意旨所指之誹謗犯行，既不能證明被告二人犯
    罪，自應為被告二人無罪判決之諭知。
貳、反訴部分：
一、按提起自訴之被害人犯罪，與自訴事實直接相關，而被告為
    其被害人者，被告得於第一審辯論終結前，提起反訴，刑事
    訴訟法第三百三十八條定有明文，本訴被告丙○○於一審辯
    論終結前之九十五年八月七日，就與本件自訴事實直接相關
    之事件對自訴人提起誣告之反訴，有反訴狀一紙存卷可參（
    本院卷一第173頁）；又自訴人具有律師資格者，無須委任
    律師為代理人（最高法院九十四年度第六、七次刑事庭會議
    參照），本案反訴人丙○○具有律師資格，有律師基本資料
    一張存卷可參，故其上開反訴自屬合法。
二、反訴意旨略以：反訴被告乙○○指訴反訴人誹謗，係以反訴
    人聲稱九十二年間有不明之「政治獻金」流向反訴被告陣營
    ，係屬誹謗。惟高捷弊案在高雄地院審理時，該案在押被告
    陳建廷供稱：要給張志榮三千二百萬元係因張志榮是乙○○
    基金會的會長，這裡所說的會長包括乙○○的新文化基金會
    與都發會，張志榮都是會長等語，因認反訴被告涉犯刑法第
    一百六十九條第一項誣告罪嫌。
三、惟按，犯罪事實應依證據認定之，無證據不得認定犯罪事實
    ；又不能證明被告犯罪者，應諭知無罪之判決，刑事訴訟法
    第一百五十四條第二項、第三百零一條第一項分別定有明文
    。次按，誣告罪之成立以意圖他人受刑事處分或懲戒處分，
    而為虛偽之告訴告發報告者為要件。所謂虛偽係指明知無此
    事實故意捏造而言，若告訴人誤認有此事實或以為有此嫌疑
    ，自不得指為虛偽，亦即告訴人如若出於誤信、誤解、誤認
    或懷疑有此事實，或對於其事實張大其詞，或資為其訟爭上
    之攻擊或防禦方法，或其目的在求判明是非曲直者，固均不
    得謂屬於誣告，即其所申告之事實，並非完全出於憑空捏造
    或全然無因，只以所訴事實，不能積極證明為虛偽，或因證
    據不充分致被誣人不受追訴處罰者，仍不得謂成立誣告罪，
    有最高法院四十四年台上字第八八號、四十六年台上字第九
    二七號判例及八十三年台上字第一九五九號判決可資參照。
四、反訴意旨認反訴被告涉有誣告罪嫌，無非以其對反訴人提出
    誹謗告訴，為其主要論據。本院認為，反訴人確有於九十四
    年十一月十四日在TVBS-2100全民開講節目中發表前述不利
    於反訴被告之言論，已如前述，故反訴被告所指摘之內容，
    係屬真實發生之事，並非憑空捏造之虛偽情節；惟此類言論
    是否構成刑法上之誹謗罪，則屬法律評價之範疇，反訴被告
    懷疑反訴人有此罪嫌，為求判明是非曲直，方提起自訴，此
    與虛捏情節而欲陷人於罪之情形不同。況案外人陳建廷縱稱
    其支付賄款三千二百萬元給張志榮之原因，係因張志榮為支
    持乙○○之基金會會長，然此亦不足以直接推斷張志榮收受
    賄款之舉，係受乙○○授意所為，是反訴人所舉之證據尚不
    足以證明反訴被告有反訴狀所載之犯行。此外，復查無其他
    積極證據足證反訴被告涉有反訴人所指之誣告犯行，不能證
    明反訴被告犯罪，參照前述法條說明及判例意旨，自應為其
    無罪之諭知。
參、併辦部分：
一、臺灣台北地方法院檢察署九十五年度偵字第二六六七一號移
    送併辦意旨略以：被告乙○○為前高雄市長，明知其涉及高
    捷弊案一事屬實，竟仍興訟，於九十四年十一月二十四日具
    狀向台灣台北地方法院提起妨害名譽刑事自訴，而該案進行
    至九十五年八月七日，丙○○於同一刑事自訴案件反訴被告
    乙○○誣告，因被告乙○○針對甲○與丙○○所提告訴，係
    以一行為為之，若屬誣告犯行，亦為同一犯罪事實，而屬同
    一案件，因認被告乙○○涉犯刑法第一百六十九條之誣告罪
    嫌。惟本案本訴部分，自訴人係針對被告丙○○、甲○所為
    之不同言論，各別提起妨害名譽之告訴，反訴部分則僅由反
    訴人丙○○對自訴人提起，被告甲○並未提起，故被告甲○
    向檢察官提出告訴之部分，自與本件反訴無關，並非同一案
    件。再者，依被告甲○之刑事告訴狀記載：被告乙○○對告
    訴人甲○提出違反選罷法、誹謗、侮辱公署及偽造文書一事
    ，已涉及誣告，蓋告訴人甲○指稱高捷弊案收賄者吳孟德在
    庭訊時喊冤，指「上面」喬好，硬塞給他二百萬元，上述情
    節確有相當根據，且告訴人甲○並未直指「上面」就是被告
    乙○○；再者，告訴人甲○所提之通聯紀錄，是高捷弊案白
    手套張志榮與行賄人陳建廷之通聯紀錄，此份通聯紀錄屬實
    ，並無偽造文書情事等語；亦可明瞭告訴人甲○所指之誣告
    犯行，與本案本訴部分即朱楠、柯尊仁任用案以及皇帝娘之
    稱謂，係屬二事，並無同一案件之情形。況本院既認本件反
    訴部分應為被告乙○○無罪之諭知，即與併辦部分不生任何
    裁判上一罪或實質上一罪之法律上同一案件關係，上開併辦
    案件自應退回檢察官另為適法之處理，附此敘明。
據上論斷，應依刑事訴訟法第三百四十三條、第三百零一條第一
項，判決如主文。
中    華    民    國    98    年    8     月    31    日
                  刑事第十八庭  審判長法  官  胡宗淦
                                      法  官  彭慶文
                                      法  官  游士珺
上正本證明與原本無異。
如不服本判決應於收受送達後10日內向本院提出上訴書狀，並應
敘述具體理由；其未敘述上訴理由者，應於上訴期間屆滿後20日
內向本院補提理由書（均須按他造當事人之人數附繕本）「切勿
逕送上級法院」。告訴人或被害人如對於本判決不服者，應具備
理由請求檢察官上訴，其上訴期間之計算係以檢察官收受判決正
本之日期為準。
                                      書記官  林素霜
中    華    民    國    98    年    9     月    1     日


司法院資訊處製作；財團法人民間司法改革基金會備份。
